---
title: "Análise Multivariada II"
subtitle: "Lista II"
author: "Breno Cauã Rodrigues da Silva"
format:
  pdf: 
      pdf-engine: pdflatex
      documentclass: article
      number-sections: true
      fig-pos: "H"
      indent: true
      header-includes: |
        \input{TEX_AUX.tex}
      fontsize: 11pt
      geometry: [left=2cm, top=2cm, right=2cm, bottom=2cm]
      echo: false
      message: false
      warning: false
---

```{r}
#| label: CODE
source("~/PROJETOS/VS Code/MULTIVARIADA - VS/MULTI II/LISTAS/LISTA II/CODES/CODE_L2_R.R")
```

```{=latex}
\input{QUESTION_ONE.tex}
```

# Questão 2. MANOVA {.unnumbered}

## (a) Converta o banco de dados para o formato longo {.unnumbered}

Os dados foram devidamente convertidos do formato *wide* para o formato *long*. O código utilizado para tal tarefa será anexado ao final deste documento. O conjunto de dados convertidos está disponível no link [DADOS_L2Q2_LONG.csv](https://github.com/csilv7/MULTIVARIATE_DATA_ANALYSIS/blob/main/MULTI%20II/LISTAS/LISTA%20II/DATASETS/DADOS_L2Q2_LONG.csv).

## (b) Faça uma análise exploratória dos dados {.unnumbered}

Como análise preliminar, foram construidas a @tbl-DescM1, @tbl-DescM2, @tbl-DescM3, @fig-boxplot e a @fig. Com o objetivo de identificar padrões que corroborem com os resultados inferenciais.

```{r}
#| tbl-cap: "Medidas de Resumo do Conjunto de Dados para o Método 1."
#| label: tbl-DescM1

# Medidas de Resumo
meansures <- mvn(df.WIDE, subset = "Method")$Descriptives$M1
meansures <- meansures[, -c(1, 9, 10)]

# Formatação de Tabela
knitr::kable(
  meansures,
  col.names = c("Média", "$S$", "Mediana", "Mín", "Máx", "1º Quartil", "3º Quartil"),
  escape = FALSE,
  align = "c",
  booktabs = TRUE
)
```

```{r}
#| tbl-cap: "Medidas de Resumo do Conjunto de Dados para o Método 2."
#| label: tbl-DescM2

# Medidas de Resumo
meansures <- mvn(df.WIDE, subset = "Method")$Descriptives$M2
meansures <- meansures[, -c(1, 9, 10)]

# Formatação de Tabela
knitr::kable(
  meansures,
  col.names = c("Média", "$S$", "Mediana", "Mín", "Máx", "1º Quartil", "3º Quartil"),
  escape = FALSE,
  align = "c",
  booktabs = TRUE
)
```

```{r}
#| tbl-cap: "Medidas de Resumo do Conjunto de Dados para o Método 3."
#| label: tbl-DescM3

# Medidas de Resumo
meansures <- mvn(df.WIDE, subset = "Method")$Descriptives$M3
meansures <- meansures[, -c(1, 9, 10)]

# Formatação de Tabela
knitr::kable(
  meansures,
  col.names = c("Média", "$S$", "Mediana", "Mín", "Máx", "1º Quartil", "3º Quartil"),
  escape = FALSE,
  align = "c",
  booktabs = TRUE
)
```

As @tbl-DescM1, @tbl-DescM2 e @tbl-DescM3 apresentam as medidas descritivas para os métodos 1, 2 e 3, respectivamente. A seguir, destacam-se algumas observações importantes:

- O **Método 1** apresentou as maiores médias em praticamente todas as variáveis sensoriais, com destaque para **Sabor (5,7)** e **Umidade (6,0)**, sugerindo que esse método foi o mais bem avaliado pelos juízes.
- O **Método 2** obteve médias intermediárias em todas as variáveis, com valores próximos aos do Método 1, porém ligeiramente menores.
- O **Método 3** apresentou as **menores médias para Aroma (5,0)** e **Sabor (4,8)**, indicando avaliações sensoriais inferiores nesses atributos.
- Em relação à variabilidade, os **desvios padrão** foram relativamente baixos em todos os métodos, indicando **baixa dispersão entre as observações**. O maior desvio padrão ocorreu para **Aroma no Método 2 (0,76)**.
- As distribuições mostraram-se em geral **simétricas ou levemente assimétricas à esquerda**, e com curtose negativa na maioria dos casos, indicando distribuições levemente achatadas (platicúrticas).

```{r}
#| fig-cap: "Boxplot das Variávei do Conjunto de Dados Segmentadas pelo Método Aplicado."
#| label: fig-boxplot

ggplot(data = df.LONG, aes(x = VARIABLE, y = SCORE, color = Method)) +
  geom_boxplot() +
  labs(x = "Características", y = "Score", color = "Método") +
  theme(
    axis.title.x = element_text(face = "bold"),
    axis.title.y = element_text(face = "bold")
  ) +
  theme_classic(base_size = 12)
```

A @fig-boxplot apresenta os boxplots das quatro variáveis segmentadas por método.

- Para **Aroma** e **Sabor**, observa-se que o **Método 1 possui as maiores medianas** e menos dispersão, enquanto o **Método 3 apresenta as menores medianas**.
- Na variável **Textura**, os três métodos apresentaram valores similares, com destaque para o **Método 3**, que apresentou uma leve vantagem em relação à mediana.
- Na variável **Umidade**, as medianas foram próximas entre os métodos, com **Método 3** apresentando uma mediana ligeiramente superior.

De modo geral, os boxplots indicam **vantagem do Método 1 nas variáveis Aroma e Sabor**, enquanto **Textura e Umidade** parecem menos discriminativas entre os métodos.

```{r}
#| fig-cap: "Pairplot do Conjunto de Dados Segmentadas pelo Método Aplicado."
#| label: fig-pairplot

# Salvar Dados em Formato Wide
write.csv(df.WIDE, file = "~/PROJETOS/VS Code/MULTIVARIADA - VS/MULTI II/LISTAS/LISTA II/DATASETS/DADOS_L2Q2_WIDE.csv", row.names = F)

# Gerar Visualização
GGally::ggpairs(df.WIDE, 
                mapping = aes(colour = Method, alpha = 0.75), 
                columns = colnames(df.WIDE)[1:4]) +
  theme_minimal()
```

A @fig-pairplot apresenta o pairplot das variáveis sensoriais, com gráficos de dispersão e os respectivos coeficientes de correlação de Pearson.

- De forma geral, observou-se **associação positiva** entre as variáveis, especialmente entre:
  - **Aroma e Sabor (r = 0,730)**
  - **Textura e Sabor (r = 0,668)**
  - **Umidade e Textura (r = 0,418)**
- Ao segmentar por método, notam-se correlações moderadas e significativas nos três grupos, com destaque para:
  - **Método 1:** Aroma e Sabor (r = 0,595), Textura e Umidade (r = 0,742)
  - **Método 2:** Aroma e Sabor (r = 0,820)
  - **Método 3:** Aroma e Sabor (r = 0,779), Textura e Sabor (r = 0,651)

Esses resultados indicam que os julgadores **avaliaram os atributos de forma coerente**, ou seja, peixes bem avaliados em um aspecto tendem a receber boas avaliações nos demais.

## (c) Faça a verificação de pressupostos {.unnumbered}

As suposições da Manova estão relacionadas à normalidade dos erros e igualdade das matrizes de covariância nas populações.

```{r}
#| tbl-cap: "Teste de Mardia para Normalidade Multivariada."
#| label: tbl-MARDIA

# Formatação de Tabela
knitr::kable(
  mardia.test$multivariateNormality,
  col.names = c("Teste", "Estatística de Teste", "P-Valor", "Normalidade"),
  escape = FALSE,
  align = "c",
  booktabs = TRUE
)
```

```{r}
#| tbl-cap: "Teste de Henze-Zirkler para Normalidade Multivariada."
#| label: tbl-HZ

# Formatação de Tabela
knitr::kable(
  hz.test$multivariateNormality,
  col.names = c("Teste", "Estatística de Teste", "P-Valor", "Normalidade"),
  escape = FALSE,
  align = "c",
  booktabs = TRUE
)
```

```{r}
#| tbl-cap: "Teste de Royston para Normalidade Multivariada."
#| label: tbl-ROYSTON

# Formatação de Tabela
knitr::kable(
  royston.test$multivariateNormality,
  col.names = c("Teste", "Estatística de Teste", "P-Valor", "Normalidade"),
  escape = FALSE,
  align = "c",
  booktabs = TRUE
)
```

De acordo com os dados das @tbl-MARDIA, @tbl-HZ e @tbl-ROYSTON os dados seguem uma distribuição normal multivariada. Agora, basta verificar se a Matriz de Covariância dos grupos são iguais (homogeneidade).

```{r}
#| tbl-cap: "Teste M de Box para Homogeneidade das Matrizes de Covariâncias."
#| label: tbl-MBox

# Formatação de Tabela
knitr::kable(
  x = data.frame(
    statistic = boxM.test$statistic, df =  boxM.test$parameter, p = boxM.test$p.value,
    row.names = NULL
  ),
  col.names = c("Estatística de Teste", "Graus de Liberdade", "P-Valor"),
  escape = FALSE,
  align = "c",
  booktabs = TRUE
)
```

Como o $p-valor > 0,05$, não se pode rejeitar a hipótese nula de homogeneidade das matrizes de convariâncias.

## (d) Faça uma análise de variância multivariada usando todos os quatro testes da MANOVA a um fator para comparar os três métodos relativamente às variáveis estudadas {.unnumbered}

```{r, echo=TRUE}
# Testando a Hipótese Nula
summary(manova.model, test = "Wilks")
summary(manova.model, test = "Pillai")
summary(manova.model, test = "Hotelling-Lawley")
summary(manova.model, test = "Roy")
```

Todos os testes foram altamente significativos (***), sugerindoque existem diferenças significativas entre os métodos para pelo menos uma das variáveis.

## e) Faça análise a posteriori se os testes multivariados rejeitarem a hipótese nula. Faça a conclusão da análise.

```{r, echo=TRUE}
# AROMA
TukeyHSD(x = aov(AROMA ~ Method, data = df.WIDE), "Method", conf.level = 0.95)

# SABOR
TukeyHSD(x = aov(SABOR ~ Method, data = df.WIDE), "Method", conf.level = 0.95)

# TEXTURA
TukeyHSD(x = aov(TEXTURA ~ Method, data = df.WIDE), "Method", conf.level = 0.95)

# UMIDADE
TukeyHSD(x = aov(UMIDADE ~ Method, data = df.WIDE), "Method", conf.level = 0.95)
```

Após a análise a posteriori, verificou-se que os métodos aplicados só apresentaram diferênças no "SABOR" e "TEXTURA".

# Códigos Utilizados

Para ter acesso aos códigos utilizados, acesse o link [CODE UTILIZADO](https://github.com/csilv7/MULTIVARIATE_DATA_ANALYSIS/blob/main/MULTI%20II/LISTAS/LISTA%20II/CODES/CODE_L2_R.R).

