---
title: "Análise Multivariada II"
subtitle: "Lista II"
author: "Breno Cauã Rodrigues da Silva"
format:
  pdf: 
      pdf-engine: pdflatex
      documentclass: article
      number-sections: true
      fig-pos: "H"
      indent: true
      header-includes: |
        \input{TEX_AUX.tex}
      fontsize: 11pt
      geometry: [left=2cm, top=2cm, right=2cm, bottom=2cm]
      echo: false
      message: false
      warning: false
---

```{r}
options(OutDec = ",", decimal = 2)

# Código Utilizado
source("~/PROJETOS/VS Code/MULTIVARIADA - VS/MULTI II/LISTAS/LISTA II/CODES/CODE_L2_R.R")
```

```{=latex}
\input{QUESTION_ONE.tex}
```

# Questão 2. MANOVA {.unnumbered}

## (a) Converta o banco de dados para o formato longo

Os dados foram devidamente convertidos do formato *wide* para o formato *long*. O código utilizado para tal tarefa será anexado ao final deste documento. O conjunto de dados convertidos está disponível no link [DADOS_L2Q2_LONG.csv](https://github.com/csilv7/MULTIVARIATE_DATA_ANALYSIS/blob/main/MULTI%20II/LISTAS/LISTA%20II/DATASETS/DADOS_L2Q2_LONG.csv).


## (b) Faça uma análise exploratória dos dados {.unnumbered}

Como análise preliminar, foram construidas a @tbl-Desc, @fig e a @fig. Com o objetivo de identificar padrões que corroborem com os resultados inferenciais.

```{r}
#| tbl-cap: "Medidas de Resumo do Conjunto de Dados em Análise."
#| label: tbl-Desc

# Formatação de Tabela
knitr::kable(
  mardia.test$Descriptives[, -1], 
  col.names = c("Média", "Desv Padrão", "Mediana", "Mínimo", "Máximo", "1º Quartil", "3º Quartil", "Skew", "Curtose"),
  escape = FALSE,
  align = "c",
  booktabs = TRUE
)
```

## (c) Faça a verificação de pressupostos {.unnumbered}

